臺灣彰化地方法院刑事判決　　　　　　　95年度易字第1542號
公　訴　人　臺灣彰化地方法院檢察署檢察官
被　　　告　乙○○
上列被告因詐欺案件，經檢察官聲請簡易判決處刑（95年度偵緝
字第547 號）及移送併案審理（95年度偵字第10106 號），本院
員林簡易庭認為不宜（95年度員簡字第640 號），簽移普通庭改
依通常程序審理，依簡式審判程序判決如下：
    主  文
乙○○連續幫助意圖為自己不法之所有，以詐術使人將本人之物
交付，累犯，處有期徒刑伍月，如易科罰金，以銀元佰元即新
臺幣玖佰元折算壹日。
    犯罪事實
一、乙○○前因妨害風化、竊盜、偽造文書等案件，分別經本院
    以83年度訴字第1953號判處有期徒刑5 年確定、臺灣臺中地
    方法院以87年度易字第3714號判處4 月確定、本院以88年度
    易緝字第41號判處有期徒刑5 月確定、臺灣臺中地方法院以
    89年度訴字第317 號判處有期徒刑3 年2 月確定，上開確定
    判決嗣接續執行，於民國94年10月23日縮刑期滿執行完畢。
    詎仍不知悔改，明知國內社會上層出不窮之詐騙集團或不法
    份子為掩飾其不法行徑，避免執法人員之追究及處罰，經常
    利用他人之存款帳戶掩人耳目，因此，在客觀上可以預見一
    般取得他人帳戶使用之行徑，常與財產犯罪所需有密切關連
    ，對於其提供或收集帳戶存摺、提款卡供他人作不明用途使
    用，即可能會幫助他人實施詐欺犯行亦不違反其本意之不確
    定故意，竟因缺錢花用，基於前揭幫助詐欺之概括犯意，先
    於94年12月底某日，在台中市第一廣場前，以新臺幣（下同
    ）2000元之代價，將其自行申設之國泰世華商業銀行員林分
    行（帳號：000000000000號）之帳戶存摺、印鑑章、提款卡
    及密碼，全數交付給姓名年籍不詳，綽號「阿傑」之成年男
    子，後於94年12月底某日下午3 時許，在彰化縣員林鎮○○
    街與民權街口前，以1000元之代價，收購施俊吉申設之華南
    商業銀行員林分行（帳號000000000000號）帳戶之存摺、印
    章、提款卡及密碼，並以2000元之代價，轉手販售予姓名年
    籍不詳之成年男子，而容任該男子及其所屬之詐騙集團成員
    供作向不特定民眾作財產犯罪使用。嗣該詐騙集團取得上揭
    帳戶後，於94年12月28日，丙○○在蘋果日報分類廣告上得
    知見該詐騙集團某一成員刊登貸款廣告後欲借款，即撥打該
    廣告提供之號碼0000000000號行動電話，而由自稱「王秋浩
    」之成年男子接聽，丙○○表明欲貸款後，「王秋浩」即向
    丙○○佯稱最快於94年12月30日核貸，惟須欲預繳3 個月利
    息總計27378 元後始得貸款，如無足夠現金則匯1 萬元，致
    丙○○陷於錯誤，隨即於94年12月30日下午2 時46分許（起
    訴書誤載為94年1 月2 日）將10000 元匯入乙○○之前揭國
    泰世華銀行帳戶，嗣因「王秋浩」再以要法院辦理強制公文
    及委請律師見證為由，要求丙○○陸續匯款6000元、18000
    元及15000 元後，丙○○始察覺有異知悉受騙。又於95年1
    月9 日下午2 時許，甲○○在自由時報分類廣告上見該詐騙
    集團某一成員刊登貸款廣告，撥打其上所示行動電話向自稱
    「王代書」之男子詢問貸款事宜，惟該成員佯稱需先匯款
    9100元公證費用，甲○○遂於同年月10日上午10時44分許前
    往台北市○○路○ 段中國國際商業銀行自動櫃員機依其指示
    操作匯款至施俊吉上開華南銀行員林分行帳戶。嗣甲○○發
    覺帳戶內現金短少，始查悉上情。
二、案經彰化縣警察局員林分局報請臺灣彰化地方法院檢察署檢
    察官偵查起訴及移送併案審理。
    理  由
一、本件被告所犯係死刑、無期徒刑、最輕本刑為3 年以上有期
    徒刑以外之罪，其於準備程序就前揭被訴事實為有罪之陳述
    ，經受命法官告知簡式審判程序之旨，並聽取其與公訴人之
    意見後，本院認無不得或不宜改依簡式審判程序進行之處，
    爰依刑事訴訟法第273 條之1 第1 項、第284 條之1 ，裁定
    本案由受命法官獨任進行簡式審判程序，合先敘明。
二、上揭犯罪事實，業據被告乙○○於警、偵訊及本院審理時坦
    承不諱，且經證人即另案被告施俊吉於偵訊時結證屬實，並
    經證人即被害人丙○○、甲○○於警詢時證述綦詳，復有國
    泰世華商業銀行存款存根、國泰世華商業銀行存款相關業務
    申請書、帳號：000000000000號存摺存款交易查詢清單、華
    南銀行員林分行（帳號000000000000號）客戶基本資料、交
    易明細表各1 份、台北縣警察局中和分局受理刑事案件報案
    三聯單、自由時報分類廣告剪報資料、中國國際商業銀行自
    動櫃員機交易明細表、華南銀行員林分行95年5 月19日（95
    ）華員存字第256 號函檢具之客戶基本資料及存款往來明細
    表各1 份附卷可稽附卷可稽，足認被告自白核與事實相符，
    堪可採為論罪科刑之依據。再者，現今申請開設金融帳戶並
    無任何特殊之限制，一般民眾皆能自由申請開戶，並得同時
    在不同金融機構申請多數存款帳戶使用，乃眾所週知之事實
    。依一般人之社會生活經驗，倘係合法收入，本可自行向金
    融行庫開戶使用，而無向他人購買帳戶之必要，況一般人至
    金融機構申請開立帳戶，其目的不外於利用金融機構帳戶作
    存、提款、轉帳等財產之金錢支配處分，故對於金融機構發
    給之存摺、金融卡、密碼等資料，無不妥為保存，以防遺失
    或被盜用，損及個人財產權益，並遭濫用為財產犯罪之工具
    ，且個人之存摺與金融卡，專有性甚高，並非一般自由流通
    使用之物，縱需交他人使用，亦必基於信賴關係或特殊事由
    ，自不可能隨意交予完全不相識之人任意使用，更何況不肖
    之徒為掩飾不法行徑，避免執法人員之追究處罰，經常利用
    他人帳戶之存摺、提款卡、金融卡及密碼轉帳或提領犯罪所
    得，藉以掩蓋犯罪行為之情形，不僅廣為媒體所披載，亦經
    政府各機關一再宣導提醒注意，尤以現今各地金融機構所設
    自動提款機莫不設定轉帳之警示畫面，或張貼警示標語，促
    請使用大眾注意，衡諸目前社會以電視、報紙甚至網路等管
    道流通資訊之普及程度，則一般人本於生活經驗及認識，在
    客觀上可預見完全不相識之人要求提供金融機構存款帳戶之
    存摺、金融卡及密碼供其使用之行徑，輒與利用該帳戶進行
    詐欺此財產性犯罪之工具有密切關聯，而被告係身心健全、
    智識程度為一般程度之成年人，並非年幼無知或與社會隔絕
    之人，依其智識能力及社會生活經驗，對於將自己開設之帳
    戶之存摺、金融卡及密碼販售或收購他人帳戶轉賣予不相識
    之人，該帳戶將有可能會被利用作為實行詐欺犯罪之工具一
    事應有所預見，且其對於該詐欺集團成員利用該等帳戶向他
    人詐取財物，並無違背其本意，是被告主觀上應具有幫助他
    人詐取財物之不法犯意甚明，本件事證明確，被告幫助犯行
    應堪認定。綜上所述，本件事證明確，被告上揭犯行，堪可
    認定，應予依法論科。
三、查被告行為後，刑法及刑法施行法業於94年2 月2 日經總統
    以華總一義字第09400014901 號令修正公布，並於95年7 月
    1 日施行（下稱新刑法，修正前刑法下稱舊刑法），參酌最
    高法院95年5 月23日刑事庭第8 次會議有關新舊法適用原則
    之決議，新刑法第2 條第1 項之規定，係規範行為後法律變
    更所生新舊法律比較適用之準據法，於新刑法施行後，應適
    用新刑法第2 條第1 項之規定，為「從舊從輕」之比較。又
    基於罪刑法定原則及法律不溯及既往原則，行為之處罰，以
    行為時之法律有明文規定者為限，必行為時與行為後之法律
    均有處罰之規定，始有新刑法第2 條第1 項之適用。另於比
    較時應就罪刑有關之共犯、未遂犯、想像競合犯、牽連犯、
    連續犯、結合犯，以及累犯加重、自首減輕暨其他法定加減
    原因（如身分加減）與加減比例等一切情形，本於統一性及
    整體性原則，綜其全部罪刑之結果而為比較。且從刑附屬於
    主刑，除法律有特別規定者外，依主刑所適用之法律。本案
    涉及法律變更之部分，經依如附表所示比較新舊刑法之規定
    ，以舊刑法有利於被告，依新刑法第2 條第1 項前段規定，
    自應適用最有利於被告之舊刑法，先此敘明。
四、按刑法上之幫助犯，係對於犯罪與正犯有共同之認識，而以
    幫助之意思，對於正犯資以助力，而未參與實施犯罪之行為
    者而言（最高法院75年度臺上字第1509號、84年度臺上字第
    5998號、88年度臺上字第1270號判決參照）；是以，如未參
    與實施犯罪構成要件之行為，且係出於幫助之意思提供助力
    ，即屬幫助犯，而非共同正犯。次按連續幫助與幫助連續為
    不同之犯罪態樣，如基於概括犯意，多次幫助他人犯罪，為
    連續幫助，該幫助者有多次犯罪行為；如以一幫助行為，幫
    助他人連續犯罪，則為幫助連續，就幫助犯而言，僅有一次
    犯罪行為（最高法院87年度臺上字第3865號判決意旨參照）
    。查被告乙○○基於幫助詐欺之概括犯意，先後提供自身金
    融機構帳戶及收購他人金融機構帳戶並轉售上揭帳戶之存摺
    、印鑑章、提款卡及密碼予真實姓名不詳之成年人所組成之
    詐騙集團使用，使該詐騙集團成員得基於詐欺取財之概括犯
    意聯絡，向被害人丙○○、甲○○施用詐術，致使其陷於錯
    誤，匯款至被告或另案被告施俊吉上開帳戶內，而遂行詐欺
    取財之犯行，然被告單純提供帳戶供人使用之行為，並不等
    同於向被害人施以欺罔之詐術行為，且亦無證據證明被告有
    參與詐欺取財犯行之構成要件行為，是被告提供帳戶之存摺
    、提款卡及密碼供人使用之行為，對於該詐騙集團遂行詐欺
    取財犯行，資以助力，核其所為，係犯刑法第30條第1 項前
    段、第339 條第1 項詐欺取財罪之幫助犯，應依刑法第30條
    第2 項規定，按正犯之刑減輕之。被告先後販售其申設之帳
    戶及收購轉售另案被告施俊吉申設之帳戶予詐欺犯罪之正犯
    ，其先後2 次幫助詐欺取財之犯行，均時間緊接，犯罪構成
    要件相同，顯各係基於概括之犯意反覆為之，為連續犯，應
    依修正刪除前刑法第56條之規定，以幫助詐欺取財一罪論處
    ，並依法加重其刑。又起訴意旨雖未論及被害人甲○○遭詐
    欺之事實，惟該部分之犯罪事實，乃係被告幫助正犯所實施
    之犯罪行為而有前揭連續犯之裁判上一罪關係，應為起訴效
    力所及，基於審判不可分原則，本院自應併予審究。末查被
    告前因妨害風化、竊盜、偽造文書等案件，分別經本院以83
    年度訴字第1953號判處有期徒刑5 年確定、臺灣臺中地方法
    院以87年度易字第3714號判處4 月確定、本院以88年度易緝
    字第41號判處有期徒刑5 月確定、臺灣臺中地方法院以89年
    度訴字第317 號判處有期徒刑3 年2 月確定，上開確定判決
    嗣接續執行，於94年10月23日縮刑期滿執行完畢等情，此有
    台灣彰化地方法院檢察署刑案資料查註紀錄表、臺灣高等法
    院被告前案紀錄表各1 份附卷可稽，其於有期徒刑執行完畢
    後，5 年內再犯本件最重本刑為有期徒刑以上之罪，為累犯
    ，應依修正前刑法第47條之規定，遞加重其刑，且其同時有
    刑罰加重、減輕之事由，應依法先加後減之。爰審酌被告為
    貪圖小利，即提供帳戶供詐欺犯罪者方便行騙財物，助長行
    騙之風，妨礙對於詐欺犯罪者之追查，行為可議，惟念犯後
    坦認犯行，尚見悔意，且獲利不多等一切情狀，量處如主文
    所示之刑，並依修正前刑法第41條第1項前段之規定，諭知
    易科罰金之折算標準。
五、另臺灣臺中地方法院檢察署95年偵字第2864號移送併案意旨
    略以：被告明知將金融帳戶存摺及金融卡賣予他人使用，可
    能因此供不法詐騙份子利用以詐術使他人將款項匯入後，再
    予提領運用，並預見可能因而幫助他人從事詐欺不法犯罪，
    竟基於幫助他人詐欺取財之犯意及縱有人持以犯罪亦不違反
    其本意之未必故意，於不詳時、地將其所有之萬泰商業銀行
    臺中分行帳戶（帳號：00000000000 號）等之存摺、印章、
    提款卡及密碼出售予姓名年籍均不詳之人使用，而幫助該詐
    欺集團為詐欺犯行。嗣該集團成員於收受該存摺及提款卡後
    ，即意圖為自己不法之所有，由該集團中之一名姓名年籍不
    詳自稱「迪奧化妝品公司工作人員董心怡」之成年女子，於
    94年12月14日上午11時許（起訴書誤載為95年1 月18日某時
    ）撥打電話予王乃玉，佯稱抽中獎項須先支付律師費，王乃
    玉不疑有詐，遂依其指示，於同日下午2 時21分許某時匯款
    3 萬元至乙○○前揭帳戶內，事後始知受騙，因認被告涉犯
    刑法第339 條第1 項、第30條之幫助詐欺罪嫌，與前開論罪
    科刑部分有連續犯之裁判上一罪關係等語。而本件公訴人認
    定被告有上開幫助詐欺之犯行，無非以被害人王乃玉警詢時
    之證述、匯款單影本1 紙、萬泰商業銀行臺中分行（帳號：
    00000000000 號）帳戶之開戶資料及交易明細各1 份為論據
    。惟按犯罪事實應依證據認定之，無證據不得認定犯罪事實
    ；又不能證明被告犯罪者，應諭知無罪之判決，刑事訴訟法
    第154 條第2 項、第301 條第1 項分別定有明文；而認定不
    利於被告之事實，須依積極證據，苟積極證據不足為被告事
    實之認定時，即應為有利被告之認定，更不必有何有利之證
    據。另按事實之認定，應憑證據，如未能發現相當證據，或
    證據不足以證明，自不能以推測或擬制之方法，為裁判基礎
    ；再按認定犯罪事實，所憑之證據，雖不以直接證據為限，
    間接證據亦包括在內，然無論直接或間接證據，其為訴訟上
    之證明，須於通常一般之人均不致於有所懷疑，而得確信其
    為真實之程度者，始得據之為有罪之認定，倘其證明尚未達
    到此一程度，而有合理性懷疑之存在時，事實審法院復已就
    其心證上理由予以闡述，敘明其如何無從為有罪之確信，因
    而為無罪之判決，尚不得任意指為違法（最高法院30年上字
    第816 號判例、40年臺上字第86號判例、30年上字第1831號
    判例及76年臺上字第4986號判例分別著有明文可資參照）。
    經查，被告於本院審理時堅詞否認有何幫助詐欺犯行，辯稱
    ：伊並未出售此帳戶，可能是該段時間遭借宿友人拿走等語
    （參見本院96年6 月14日審判筆錄），而依公訴人所提上開
    證據，僅能證明被害人王乃玉確實遭人詐騙而匯款30000 元
    至被告申設前開帳戶之事實，此外，別無其他積極證據佐證
    被告確有公訴人此部分所指之幫助詐欺犯行，是以公訴人所
    提證據，尚不足使本院獲得有罪之心證，此部分與前開論罪
    科刑部分並無連續犯之裁判上一罪關係，而非本院審理之範
    圍，宜退回由檢察官另為適法之處理，附此敘明。
據上論斷，依刑事訴訟法第452 條、第273 條之1 第1 項、第
299 條第1 項前段，刑法第2 條第1 項前段、第30條第1 項前段
、第2 項、第339 條第1 項，修正刪除前刑法第56條、修正前刑
法第47條、第41條第1 項前段，罰金罰鍰提高標準條例第1 條前
段、修正刪除前第2 條，判決如主文。
本案經檢察官莊佳瑋到庭執行職務。
中　　華　　民　　國　　96　　年　　6 　　月　　28　　日
                  刑事第一庭    法      官  胡宜如
以上正本證明與原本無異。
如不服本判決，應於送達後10日內向本院提出上訴狀（須附繕本
）。
告訴人或被害人對於判決如有不服具備理由請求檢察官上訴者，
其上訴期間之計算係以檢察官收受判決正本之日期為準。
中　　華　　民　　國　　96　　年　　6 　　月　　28　　日
                                書  記  官  蕭秀吉
附錄本案論罪科刑法條：
中華民國刑法第339條
意圖為自己或第三人不法之所有，以詐術使人將本人或第三人之
物交付者，處5 年以下有期徒刑、拘役或科或併科1 千元以下罰
金。
以前項方法得財產上不法之利益或使第三人得之者，亦同。
前二項之未遂犯罰之。
【附表】：
┌──────┬─────────────┬─────────────┬───────┬────┐
│相關變更條文│行為時法（下稱舊法）之內容│裁判時法（下稱新法）之內容│比  較  理  由│備    註│
├──────┼─────────────┼─────────────┼───────┼────┤
│【累犯之變更│受有期徒刑之執行完畢，或受│受徒刑之執行完畢，或一部之│舊法於徒刑執行│因本案再│
│】修正前刑法│無期徒刑或有期徒刑一部之執│執行而赦免後，5年以內故意 │完畢或一部之執│犯者為故│
│第47條→現行│行而赦免後，5年以內再犯有 │再犯有期徒刑以上之罪者，為│行而赦免後，5 │意犯罪，│
│刑法第47條第│期徒刑以上之罪者，為累犯，│累犯，加重本刑至二分之一。│年內故意或過失│不生新舊│
│1項         │加重本刑至二分之一。      │                          │再犯有期徒刑以│法比較之│
│            │                          │                          │上之罪者，均為│問題，應│
│            │                          │                          │累犯；新法則僅│逕適用修│
│            │                          │                          │於故意犯罪，始│正前行為│
│            │                          │                          │構成累犯；然如│時之舊法│
│            │                          │                          │再犯者係故意犯│。      │
│            │                          │                          │罪，新舊法規定│        │
│            │                          │                          │並無何不同，自│        │
│            │                          │                          │不生比較新舊法│        │
│            │                          │                          │之問題，應逕適│        │
│            │                          │                          │用修正前行為時│        │
│            │                          │                          │之舊法。      │        │
│            │                          │                          │              │        │
├──────┼─────────────┼─────────────┼───────┼────┤
│【連續犯之刪│連續數行為而犯同一罪名者，│刪除                      │新法將連續犯之│舊法有利│
│除】        │以一罪論。但得加重其刑至二│                          │規定刪除後，除│        │
│            │分之一                    │                          │非符合「接續犯│        │
│            │                          │                          │」或「包括的一│        │
│            │                          │                          │罪」情形，可認│        │
│            │                          │                          │構成單一犯罪外│        │
│            │                          │                          │，均應認係數罪│        │
│            │                          │                          │併罰。是此刪除│        │
│            │                          │                          │雖非犯罪構成要│        │
│            │                          │                          │件之變更，但顯│        │
│            │                          │                          │已影響行為人刑│        │
│            │                          │                          │罰之法律效果，│        │
│            │                          │                          │自屬法律有變更│        │
│            │                          │                          │依新法第2條第1│        │
│            │                          │                          │項規定，比較新│        │
│            │                          │                          │舊法。        │        │
├──────┼─────────────┼─────────────┼───────┼────┤
│【罰金刑貨幣│依法律應處罰金、罰鍰者，就│中華民國94年1 月7 日法修正│刑法之貨幣單位│經按現行│
│單位之變更】│其原定數額得提高為2 倍至10│施行後，刑法分則編所定罰金│由「元（指銀元│法規所定│
│罰金罰鍰提高│倍（刑法乃係定明10倍）。第│之貨幣單位為新臺幣。94年1 │）」變更為「新│貨幣單位│
│標準條例第1 │1 條所定得提高倍數之規定，│月7 日刑法修正時，刑法分則│臺幣」，且刑法│折算新臺│
│條前段、第5 │於本條例修正後制定之法律，│編未修正之條文定有罰金者，│分則之罰金數額│幣條例第│
│條→刑法施行│不適用之；本條例修正前公佈│自94年1 月7 日刑法修正施行│，亦視該分則先│2 條之規│
│法第1 之1條 │之法律，於本條例修正後修正│後，就其所定數額提高為30倍│前曾修正與否，│定折算後│
│第1 項、第2 │其罰金罰鍰數額或法律經全部│。但72年6 月26日至94年1 月│而分別提高3 或│等值，是│
│項          │修正而其罰金罰鍰數額未予變│7 日新增或修正之條文，就其│30倍。        │以新法並│
│            │更者，亦同。              │所定數額提高為3 倍。      │              │未較有利│
│            │                          │                          │              │。      │
├──────┼─────────────┼─────────────┼───────┼────┤
│【罰金刑下限│罰金：（銀元）1 元以上。  │罰金：新臺幣1000元以上…。│罰金刑之下限，│舊法有利│
│之變更】刑法│                          │                          │由銀元10元（亦│        │
│第33條第5款 │                          │                          │經提高）即新臺│        │
│            │                          │                          │幣30元，提高為│        │
│            │                          │                          │新臺幣1000元  │        │
├──────┼─────────────┼─────────────┼───────┼────┤
│易科罰金折算│【修正前刑法第41條第1 項前│【刑法第41條第1 項前段】  │              │        │
│標準變更    │段、修正前罰金罰鍰提高標準│                          │              │        │
│            │條例第2 條】              │                          │              │        │
│            │                          │                          │              │        │
│            │犯最重本刑為5 年以下有期徒│犯最重本刑為5 年以下有期徒│易科罰金折算標│舊法有利│
│            │刑以下之刑之罪，而受6 個月│刑以下之刑之罪，而受6 個月│準由銀元300 元│        │
│            │以下有期徒刑或拘役之宣告…│以下有期徒刑或拘役之宣告者│即新臺幣900 元│        │
│            │得以（銀元）1 元以上（銀元│，得以新臺幣1,000 元、2,00│，提高為以新臺│        │
│            │）3 元以下折算1 日，易科罰│0 元或3,000 元折算1 日，易│幣1,000 元、2,│        │
│            │金。依刑法第41條易科罰金…│科罰金。                  │000 元或3,000 │        │
│            │就其原定數額提高為100 倍折│                          │元折算1日。   │        │
│            │算1 日；法律所定罰金數額未│                          │              │        │
│            │依本條例提高倍數，或其處罰│                          │              │        │
│            │法條無罰金刑之規定者，亦同│                          │              │        │
│            │。                        │                          │              │        │
╟──────┼─────────────┴─────────────┴───────┴────┤
║整體比較結果│1.刑法第30條為文字用語上之修正，關於刑罰減輕之規定並無變更，應逕適用裁判時刑法之│
║            │  規定（最高法院95年度第21次刑事庭會議決議參照）。                              │
║            │2.舊法較為有利。                                                                │
║            │                                                                                │
╙──────┴────────────────────────────────────────┘
